臺灣高等法院臺中分院民事判決　99年度上易字第427號
上　訴　人　張玲秀
被　上訴人　陳玉雪
上列當事人間請求清償借款事件，上訴人對於中華民國99年6月
22日臺灣臺中地方法院99年度訴字第481號第一審判決提起上訴
，本院於100年2月16日言詞辯論終結，判決如下：
    主  文
上訴駁回。
第二審訴訟費用由上訴人負擔。
    事  實
甲、被上訴人（即原告）方面：
一、答辯聲明：
  (一)、上訴駁回。
  (二)、第二審訴訟費用由上訴人負擔。
二、陳述：
  (一)、上訴人係本件原審同案之被告張鳳鈴之胞妹，張鳳鈴與其
      前男友陳昌輝在太平合夥開所開設之工廠經營鑽油機械，
      上訴人在該工廠擔任廠長。上訴人於民國（下同）96年11
      月初上午於電話中親自向被上訴人稱其急需用款，向被上
      訴人借用新臺幣（下同）500,000元，約定每月利息7,500
      元，清償日期為97年2月13日，計3個月，被上訴人乃於人
      96年11月17日匯款477,500元（扣除3個月利息22,500元）
      至上訴人設在台中商業銀行股份有限公司太平分行（下稱
      台中商銀太平分行）之000000000000號存款帳戶內（見原
      判決附表一、本院卷61頁），約一星期後，由張鳳鈴郵寄
      上訴人簽發訴外人陳素芬設於華南銀行太平分行001223帳
      號、97年2月13日期，支票號碼0000000號、面額500,000
      元（無任何人背書）之支票1張（下稱系爭支票，見原審
      卷56、57頁之系爭支票正反面、見原判決附表四之3《按
      該附表四記載系爭支票有張鳳鈴背書》，係誤載）。嗣被
      上訴人於97年11月間要求上訴人還款，惟上訴人迄仍未清
      償，爰依民法第474條消費借貸之法律關係，提起本件訴
      訟，聲明請求「(1)上訴人應給付被上訴人477,500元，及
      自98年12月8日起至清償日止，按週年利率百分之5計算利
      息。(2)訴訟費用由上訴人負擔。」
  (二)、原審判決上訴人應給付被上訴人477,500元，及自98年12
      月8日起至清償日止，按週年利率百分之5計算利息，並無
      不合（被上訴人於原審請求原審同案之被告張鳳鈴應與上
      訴人應連帶給付被上訴人借款9,932,000元，及自98年12
      月8日起至清償日止，按週年利率百分之5計算利息。原審
      就被上訴人對張鳳鈴請求部分，判決張鳳鈴應給付被上訴
      人9,454,500元本息，而駁回其餘之訴，張鳳鈴雖提起上
      訴，惟未繳納上訴裁判費，經原審於99年8月31日裁定駁
      回張鳳鈴之上訴，而告確定。另被上訴人就請求張鳳鈴敗
      訴之部分未聲明不服，亦已確定；又原審判決就被上訴人
      對上訴人請求之敗訴部分，被上訴人未聲明不服，亦告確
      定，併予明）。上訴人之上訴，並無理由，答辯聲明如
      上述。
  (三)、於本院補稱：
    1.原判決附表一所示除編號11之系爭借款外，其餘之借款均
      是張鳳鈴借的，張鳳鈴大部分是拿訴外人材鈞企業有限公
      司（下稱材鈞公司）的支票，由張鳳鈴背書以後寄交給被
      上訴人。上訴人曾於96年8月16日借款給上訴人500,000元
      ，而於96年8月16日上午11時50分匯款477,500元至上訴人
      上開台中商銀太平分行帳戶，上訴人乃簽發陳素芬上開華
      南銀行太平分行帳戶、96年11月13日期，號碼0000000號
      、面額500,000元之支票予被上訴人，該支票亦兌現，此
      有被上訴人設於大雅鄉農會00000000000000的代收票據憑
      摺（見本院卷64頁）及本院卷65頁之上訴人設於上開台中
      商銀太平分行帳戶之交易明細表為證。上訴人在96年11月
      13日該張支票兌現前約一星期，向被上訴人說上訴人還要
      再借500,000元，被上訴人才預扣三個月利息22,500元後
      ，在96年11月14日匯出477,500元至上訴人上開台中商銀
      太平分行帳戶。且張鳳鈴有向被上訴人提醒系爭借款是上
      訴人借的。被上訴人於97年11月14日匯款477,500元至上
      訴人上開臺中商銀行太平分行帳戶，過了約一星期，張鳳
      鈴寄來陳素芬設在華南銀行太平分行系爭支票，系爭支票
      就沒有張鳳鈴的背書。
    2.依臺灣臺中地方法院檢察署97年度偵續字第464號檢察官
      起訴書第8頁有記載「證人洪源鑫證稱：有一次蔡豐年帶
      （上訴人）張玲秀到我洪陽（應該是宏陽之誤）醫療儀器
      有限公司買血壓計，並且介紹張玲秀才是金主，我才認識
      張玲秀」（見本院卷32頁反面），可見上訴人才是金主，
      是負責調度金錢的。
乙、上訴人（即被告）方面：
一、上訴聲明：
  (一)、原判決（除確定部分外）廢棄。
  (二)、上開廢棄部分，被上訴人在第一審之訴駁回。
  (三)、第一、二審訴訟費用由被上訴人負擔。
二、陳述：
  (一)、上訴人從未向被上訴人借款，附表一編號1至12所示之借
      款合計9,932,000元全部是張鳳鈴向被上訴人借款，被上
      訴人再將所貸與之款項匯入上訴人上開台中商銀太平分行
      帳戶內，張鳳鈴並委請上訴人將錢轉匯予材鈞公司使用，
      上訴人即將存摺、印章及提款卡均交付訴外人蔡豐年，由
      蔡豐年之女賴令珊提領上訴人上開台中商銀太平分行帳戶
      內之款項後，直接將款項匯予材鈞公司。嗣材鈞公司再將
      支票寄予張鳳鈴，經張鳳鈴背書後，再將之寄給被上訴人
      收執。被上訴人與材鈞公司並不相識，被上訴人所以會匯
      款至上訴人台中商銀太平分行帳戶內，係應張鳳鈴之要求
      ，張鳳鈴係賺取借貸款項中間之利息差額，故附表一編號
      11所示之系爭借款477,500元，亦係張鳳鈴向被上訴人之
      借款，與上訴人無關云云，資為抗辯。並答辯聲明：駁回
      被上訴人之訴。
  (二)、原審判令上訴人給付，自有未合。上訴聲明如上述。
  (三)、於本院補充辯稱：
    1.上訴人只提供上訴人上開台中商銀太平分行帳戶給張鳳鈴
      使用，因為材鈞公司向張鳳鈴借錢，張鳳鈴再向被上訴人
      借錢，被上訴人把借的款項匯到上訴人上開帳戶後，張鳳
      鈴才拿材鈞公司交給張鳳鈴的支票，經張鳳鈴背書以後再
      交給被上訴人。
    2.關於96年8月16日這筆477,500元是張鳳鈴向被上訴人借的
      錢，因上訴人之胞姐張鳳鈴對上訴人說只要看到是被上訴
      人匯的錢，就要匯到材鈞公司，這是要專款專用，因上訴
      人與蔡豐年有共同在做票貼，上訴人之帳簿、印章、ＡＴ
      Ｍ轉帳卡，都放在蔡豐年那裡，所以上訴人就叫蔡豐年匯
      給材鈞公司，蔡豐年再叫他女兒賴令珊去匯款給材鈞公司
      ，蔡豐年也知道被上訴人的錢，以前都匯給材鈞公司在用
      。
    3.系爭陳素芬設於華南銀行太平分行001223帳號、97年2月
      13日期，支票號碼0000000號、面額500,000元（無任何人
      背書）之支票1張（見原審卷56、57頁之系爭支票正反面
      、見原判決附表四之3）並無上訴人之背書，自不能令上
      訴人給付。
丙、本院判斷：
一、本件被上訴人主張：上訴人於96年11月初上午於電話中親自
    向被上訴人稱其急需用款，向被上訴人借用500,000元，約
    定每月利息7,500元，清償日期為97年2月13日，計3個月，
    被上訴人乃於人96年11月17日匯款477,500元（扣除3個月利
    息22,500元）至上訴人設在上開台中商銀太平分行存款帳戶
    內（見判決附表一、本院卷61頁），約一星期後，由張鳳鈴
    郵寄上訴人簽發陳素芬設於華南銀行太平分行001223帳號、
    97年2月13日期，支票號碼0000000號、面額500,000元（無
    任何人背書）之支票1張（見原審卷56、57頁之系爭支票正
    反面、見原判決附表四之3）。嗣被上訴人於97年11月間要
    求上訴人還款，惟上訴人迄仍未清償，爰依民法第474條消
    費借貸之法律關係，提起本件訴訟請求上訴人應給付被上訴
    人477,500元本息等語，並提出系爭支票正反面（見原審卷
    56、57頁）、上訴人上開台中商銀太平分行存款帳戶交易明
    細（見本院卷61頁）為證；惟為上訴人所否認，辯稱：附表
    一編號11所示之系爭借款477,500元，係張鳳鈴向被上訴人
    之借款，與上訴人無關，上訴人只提供上訴人上開台中商銀
    太平分行帳戶給張鳳鈴使用，被上訴人所以會匯款至上訴人
    上開台中商銀太平分行帳戶內，係應張鳳鈴之要求，張鳳鈴
    係賺取借貸款項中間之利息差額，故附表一編號11所示之系
    爭借款477,500元，與上訴人無關云云置辯。
二、查，附表一編號11所示該477,500元款項，被上訴人於原審
    及本院一再陳明係上訴人出面向其借貸，並提出系爭支票正
    反面（見原審卷56、57頁）、上訴人上開台中商銀太平分行
    存款帳戶交易明細（見本院卷61頁）為證。而被上訴人主張
    其所以願將系爭477,500元款項於96年11月14日借予上訴人
    之原因，係上訴人曾於96年8月16日借款給上訴人500,000元
    ，而於96年8月16日上午11時50分匯款477,500元至上訴人上
    開台中商銀太平分行帳戶，上訴人亦簽發陳素芬上開華南銀
    行太平分行帳戶、96年11月13日期，號碼0000000號、面額
    500,000元之支票予被上訴人，該支票亦兌現，被上訴人並
    提出被上訴人設於大雅鄉農會00000000000000的代收票據憑
    摺（見本院卷64頁）及本院卷65頁之上訴人設於上開台中商
    銀太平分行帳戶之交易明細表為證。上訴人在同年11月13日
    該張支票兌現前約一星期，再向被上訴人說上訴人還要繼續
    借500,000元，被上訴人鑒於上訴人前之借款如期兌現，始
    答應其後之本件借款，被上訴人才如前述之借款方式，先預
    扣三個月利息22,500元（每月7,500元）後，在96年11月14
    日匯出系爭477,500元至上訴人上開台中商銀太平分行帳戶
    。且張鳳鈴有向被上訴人提醒系爭借款是上訴人借的。被上
    訴人於97年11月14日匯款477,500元至上訴人設於上開臺中
    商銀太平分行帳戶，過了約一星期，張鳳鈴寄來陳素芬設在
    華南銀行太平分行的系爭支票，系爭支票沒有張鳳鈴的背書
    等情，核與本件原審已判決張鳳鈴敗訴而應給付被上訴人9,
    454,500元部分，所認定之事實係「張鳳鈴向被上訴人借款
    後，所交付被上訴人之支票，均有張鳳鈴之背書（見原判決
    附表二、三、四所示，按原審卷56、57頁之系爭支票正反面
    之記載，並無張鳳鈴之背書，附表四之編號3記載系爭支票
    有張鳳鈴背書，係誤載）」之情形不同，而上訴人就系爭支
    票並無張鳳鈴背書之事實並不爭執，且被上訴人匯477,500
    元入上訴人上開台中商銀太平分行帳戶之後，同日（96年11
    月14日）賴令珊（宮本企業有限公司的會計，也是蔡豐年的
    女兒）將張鳳鈴同日匯入上訴人上開帳戶300,000元及391,0
    00元，合計大部分的錢匯1,600,017元（含系爭借款477,500
    元之一部分）給材鈞公司帳戶00000000000000等情，亦有上
    訴人上開臺中商銀太平分行的帳戶明細可證（見本院卷61頁
    ），亦為上訴人所不爭。足證被上訴人主張如係張鳳鈴借款
    ，均有張鳳鈴之背書，系爭借款並無張鳳鈴之背書，可見係
    上訴人所借等語，應可採信，並不因系爭支票亦無上訴人之
    背書，而影響系爭借款係上訴人所借事實之認定。從而，上
    訴人辯稱系爭支票並無上訴人之背書，系爭借款係張鳳鈴所
    借云云，自無可採。
三、再參酌證人洪源鑫（宏陽醫療儀器有限公司負責人）於臺灣
    臺中地方法院檢察署97年度偵續字第464號檢察官偵查中到
    庭證稱：「有一次蔡豐年帶（上訴人）張玲秀到我洪陽（應
    該是宏陽之誤）醫療儀器有限公司買血壓計，並且介紹張玲
    秀才是金主，我才認識張玲秀」等語（見本院卷32頁反面、
    本院依職權調閱上開第464號偵查(二)卷72頁），可見上訴人
    亦是金主，是負責調度系爭借款，益徵系爭借款係上訴人所
    借。
四、復查，由被上訴人自96年10月2日起至同年11月19日止匯款
    至上訴人上開帳戶之如附表一所示款項合計高達9,932,000
    元之事實，為兩造所不爭，但被上訴人卻表明僅其中系爭47
    7,500元款項係上訴人出面向其借用外，其餘款項則為原審
    同案被告張鳳鈴出面向其借款，則在被上訴人已匯款上開鉅
    額款項至上訴人上開台中商銀太平分行帳戶，且又未受償受
    有鉅額損害之情況下，被上訴人仍據實一再陳明係上訴人僅
    出面向被上訴人借用系爭477,500元款項，衡情應非虛妄。
    從而，上訴人抗辯未向被上訴人借用系爭款項477,500元云
    云，要非可採。
五、綜上所述，被上訴人主張上訴人向其借款如附表一編號11所
    示系爭款項477,500元，自屬有據（按自貸與金額中預扣利
    息，該預扣部分既未實際交付借用人，自不能認為係貸與本
    金額之一部，此為民法第106條所規定債權人之利息，不得
    以折扣或其他方法，巧取利益《參見最高法院44年度台上字
    第1165號判例、77年度台上字第164號判決意旨》，本件被
    上訴人雖主張上訴人向其借款500,000元，但其預扣除3個月
    利息22,500元，僅付上訴人477,500元，故被上訴人僅能請
    求借款477,500元）。從而，上訴人本於民法第474條消費借
    貸法律關係，請求上訴人給付被上訴人477,500元，並均自
    支付命令送達上訴人（98年12月7日前收受送達）後之98年
    12月8日起至清償日止，按週年利率百分之5計算之利息，為
    有理由，應予准許。原審就被上訴人請求上開應予准許部分
    判決給付，而為上訴人敗訴之判決，核無不合（被上訴人敗
    訴部分未聲明不服，已告確定，併予明）。上訴意旨仍執
    前詞指摘原判決此部分不當，聲明廢棄改判，非有理由，應
    予駁回。
六、本件事證已臻明確，兩造其餘攻擊防禦方法及舉證，與本件
    判決結果並無影響，毋庸審酌之，附此明。
丁、據上論結，本件上訴為無理由，依民事訴訟法第449條第1項
    、第78條，判決如主文。
中    華    民    國   100    年    3     月    2     日
                民事第一庭    審判長法  官  吳火川
                                    法  官  陳繼先
                                    法  官  胡景彬
以上正本係照原本作成。
兩造均不得上訴。
                                    書記官  劉建智
中    華    民    國   100    年    3     月    2     日
                                                      Ａ